【裁判字號】    90,台上,5814
【裁判日期】    900920
【裁判案由】    重傷未遂
【裁判全文】
最高法院刑事判決                                九十年度台上字第五八一四號
    上  訴  人  甲○○
    選任辯護人  沈培錚律師
    上  訴  人  乙○○
右上訴人等因重傷未遂案件，不服台灣高等法院中華民國八十八年六月十七日第二審
判決（八十八年度上訴字第一二三七號，起訴案號：台灣士林地方法院檢察署八十七
年度偵字第二七四三號），提起上訴，本院判決如左：
    主  文
原判決撤銷，發回台灣高等法院。
    理  由
本件原判決認定：上訴人甲○○曾因違反槍砲彈藥刀械管制條例案件，經法院判處有
期徒刑六月確定，於民國（下同）八十二年八月十七日易科罰金執行完畢；上訴人乙
○○曾因施用毒品及過失傷害案件，分別經法院判處有期徒刑三年二月及四月確定，
經送監執行，於八十六年一月九日假釋期滿執行完畢。均不知警惕，於八十七年三月
六日清晨五時三十分許，因友人葉坤山與其舅父楊明福等人在台北市○○○路○段一
一○號前上訴人等及其他攤販所擺設之小吃攤飲酒，葉坤山與楊明福因言語不合而發
生爭執，葉坤山於氣憤下，逕至上訴人等之攤位上擅取菜刀乙把，持向楊明福作勢威
嚇，在鄰攤消費之羅慶全、劉啟學、游光裕及黃聰吉四人見狀，上前勸阻，並由羅慶
全、黃聰吉搶下葉坤山手握之菜刀交由連俊男取回並返還上訴人等；葉坤山離去後，
因未心服，不久即攜傘兵刀乙把前來欲尋楊明福理論，楊明福等人見狀先行閃避，而
羅慶全等人則再次將葉坤山抓住、奪下傘兵刀，並將之壓制於路側計程車旁，上訴人
等因認羅慶全等人欺壓葉坤山，乃上前質問，然羅慶全等人並未放開葉坤山，雙方因
而發生爭執，嗣經解釋而暫告平息，上訴人等即走回攤位，此時劉啟學持敲破之酒瓶
追上，上訴人等見狀，即在攤位上各取渠等所有之菜刀乙把，擬與劉啟學對抗，而劉
啟學、羅慶全等人見上訴人等持刀，即各自逃散並持椅子抵禦，詎羅慶全於逃跑中不
慎跌倒，上訴人等見有機可乘，頓萌共同重傷毀壞羅慶全下肢功能之犯意，各持菜刀
朝跌躺於地上之羅慶全之下肢揮砍，致羅慶全左下腿外側深大切裂傷（三十公分×十
公分×五公分）合併腓骨頭開放性骨折、脛骨脊片骨折、肌皮斷裂、前脛動脈斷裂、
腓總神經斷裂、左膝側副韌帶斷裂、右膝（五公分×一公分×十一公分）切裂傷急性
出血，但經送醫治療，並未喪失下肢之功能等情。因而維持第一審論處上訴人等共同
使人受重傷害（累犯）罪刑之判決，駁回上訴人等在第二審之上訴，固非無見。
惟查：一、刑法關於犯罪故意之規定，其行為人對於構成犯罪之事實，明知並有意使
其發生者，為直接故意（即刑法第十三條第一項）；又行為人對於構成犯罪之事實，
預見其發生，而其發生不違背其本意者，則為「以故意論」之間接故意（刑法第十三
條第二項）。原判決事實欄記載被害人羅慶全於逃跑中不慎跌倒，上訴人等見有機可
乘，頓萌共同重傷毀壞羅慶全下肢功能之犯意，各持菜刀朝跌躺於地上之羅慶全之下
肢揮砍等情，既認定上訴人等係基於重傷害之直接故意，分持菜刀砍傷被害人，其理
由卻謂上訴人等「於行為時，應可預見其所為足致發生羅慶全雙腳喪失功能之結果，
而猶共同持刀揮砍告訴人下肢部位，迄警方及時趕抵現場後始四散逃離，所為確出於
重傷害之犯意，應無可疑。」云云（原判決第五頁），而以上訴人等能預見其行為足
致發生重傷害之結果，認定其等具重傷害之故意；究認上訴人等出自重傷害之直接抑
或間接故意，其理由論斷前後顯非一致，自有判決理由矛盾之違誤。二、上訴人等一
再否認係於被害人羅慶全逃跑中不慎跌倒之際，分持菜刀朝其下肢揮砍之情事，證人
黃坤煌於原審亦證稱：「乙○○拿刀出來，司機（指羅慶全）看到就害怕要跑，跳過
安全島時被乙○○的刀劃到，就倒在地上，那時警察就來了，計程車司機還拿鋁棒打
乙○○」云云（見原審卷第四十九頁）；原判決理由第一項認定被害人於跌倒後已無
攻擊他人之能力，上訴人等猶持刀揮砍其雙腿，自無正當防衛之可言等情，但就上開
有利於上訴人之證詞未予採納，並未說明其不予採取之理由，難認無判決理由不備之
違誤。三、刑事訴訟法第九十五條第一款規定「訊問被告應先告知犯罪嫌疑及所犯所
有罪名。罪名經告知後，認為應變更者，應再告知。」，乃被告在刑事訴訟程序上應
受告知之權利，為憲法第八條第一項正當法律程序保障內容之一，旨在使被告能充分
行使防禦權，以維審判程序之公平。其所謂「犯罪嫌疑及所犯所有罪名」，除起訴書
所記載之犯罪事實及所犯法條外，自包含依刑事訴訟法第三百條規定變更起訴法條後
之新罪名。法院就此變更之罪名，應於其認為有變更之情形時，隨時、但至遲於審判
期日前踐行上開告知之程序，使被告知悉而充分行使其防禦權，始能避免突襲性裁判
，而確保其權益。本件檢察官起訴書認上訴人等係犯刑法第二百七十一條第二項、第
一項之殺人未遂罪嫌，第一審及原審均變更檢察官起訴書所引應適用之法條，改論以
同法第二百七十八條第三項、第一項之重傷害未遂罪，但依原審八十八年四月二十八
日訊問筆錄及同年六月十日審判筆錄之記載，原審對於上開變更起訴法條之同一性事
實，固已踐行調查辯論程序，但僅對上訴人等告知檢察官起訴書記載之犯罪事實及罪
名，其於審判筆錄記載審判長於命辯論時諭知「請就被告等起訴罪名可能變更一併辯
論」等語，亦未就所犯新罪名為明白之告知，依上揭說明，其訴訟程序併難謂無瑕疵
。以上諸端，或為上訴意旨所指摘，或為本院得依職權調查之事項，應認原判決有撤
銷發回更審之原因。
據上論結，應依刑事訴訟法第三百九十七條、第四百零一條，判決如主文。
中      華      民      國     九十     年      九      月     二十     日
                              最高法院刑事第十二庭
                                  審判長法官  呂  潮  澤
                                        法官  陳  世  雄
                                        法官  孫  增  同
                                        法官  林  開  任
                                        法官  陳  東  誥
      右正本證明與原本無異
                                              書  記  官
中      華      民      國     九十     年      九      月    二十五    日


司法院資訊處製作；財團法人民間司法改革基金會備份。
